臺灣高等法院臺中分院刑事判決　　　　96年度上訴字第1020號
上　訴　人
即　被　告　乙○○
上列上訴人因違反毒品危害防制條例案件，不服臺灣臺中地方法
院95年度訴字第3538號中華民國96年2月16日第一審判決（起訴
案號：臺灣臺中地方法院檢察署95年度毒偵字第3809號），提起
上訴，本院判決如下：
    主  文
原判決撤銷。
乙○○連續施用第一級毒品，累犯，處有期徒刑壹年貳月。
    事  實
一、乙○○前於民國（下同）90年間，因施用毒品案件，經台灣
    台中地方法院判處有期徒刑8月確定，於91年12月27日縮刑
    期滿執行完畢。又於93年間，因施用毒品案件經台灣台中地
    方法院判處有期徒刑1年確定，於94年8月22日縮刑期滿執行
    完畢。又曾因施用毒品案件，於90年間經送強制戒治，期間
    因其成效經評定為合格，於91年1月17日停止戒治，所餘戒
    治期間，付保護管束，嗣於91年3月31日保護管束期滿執行
    完畢。詎仍不知悔改，於強制戒治執行完畢釋放後5年內，
    復基於概括之犯意，自95年初某日起至同年5月25日止，在
    臺中市內不詳汽車旅館或加油站廁所內，以將海洛因摻入香
    煙內吸食之方式，施用第一級毒品海洛因多次。嗣於95年5
    月25日22時45分許，在臺中市○區○○里○○街115號住處
    為警查獲。
二、案經臺中市警察局報請臺灣臺中地方法院檢察署檢察官偵查
    起訴。
    理  由
一、上訴人即被告乙○○（下稱被告）未於本院審理期日到庭，
    經查，上開事實，業據被告於原審坦承不諱，且被告為警查
    獲後，經警採尿送驗結果，呈海洛因代謝物嗎啡陽性反應，
    有詮昕科技股份有限公司尿液檢驗報告1份在卷可稽，足見
    被告自白與事實相符。又被告有事實欄所載曾因施用毒品案
    件經送強制戒治執行完畢紀錄，有卷附臺灣高等法院被告前
    案紀錄表可參。其於前案強制戒治執行完畢釋放後5年內，
    再犯本件施用第一級毒品罪，依毒品危害防制條例第23條第
    2項規定，應予論科。
二、被告行為後，刑法第56條連續犯之規定，業於94年2月2日修
    正公布刪除，並於95年7月1日施行，則被告之犯行，因行為
  　後新法業已刪除連續犯之規定，此刪除雖非犯罪構成要件之
    變更，但顯已影響行為人刑罰之法律效果，自屬法律有變更
    ，依新法第2條第1項規定，比較新、舊法結果，仍應適用較
    有利於被告之行為時法律即舊法論以連續犯（最高法院95年
    第8次刑事庭會議決議參照）。又刑法第56條連續犯之規定
　　業已於新刑法刪除，而依新法對於反覆實施犯罪模式之對應
  　處置，除合於「接續犯」或「包括一罪」之情形外，則僅能
    依數罪併罰之規定個別處斷。又連續數行為而犯同一之罪名
    ，部分之數行為，發生在新法施行前者，新法施行後，該部
    分適用最有利於行為人之法律，若其中部分之一行為或數行
    為，發生在新法施行後者，該部分不能論以連續犯（最高法
    院95年第8次刑事庭會議決議意旨參照）。而依最高法院86
    年台上字第3295號判例意旨，數行為於同時同地或密切接近
    之時地實施，侵害同一之法益，各行為之獨立性極為薄弱，
    依一般社會健全觀念，在時間差距上，難以強行分開，在刑
    法評價上，以視為數個舉動之接續施行，合為包括之一行為
    予以評價，較為合理，方屬接續犯之範疇，足見「接續犯」
    之成立，係以時、空密接性為前提要件，即透過對於同一法
    益之同種類侵害行為繼續不間斷之實行，業已稀釋個別行為
    之獨立性，致使刑法評價時將之視為單一、整體之犯罪行為
    ，以符合社會一般人對於行為概念之認知，並與行為人之犯
    罪目的相互結合，則以接續犯之概念評價多數施用毒品之行
    為，即有不當；至於學理上「包括一罪」概念中，與施用毒
    品之犯罪型態較有關聯者，應屬「集合犯」之態樣，此即依
    一般社會通念，特定犯罪行為具有反覆實施之特性，立法者
    於制定刑罰法律之初，亦已認知該種行為類型之反覆性，而
    有意藉由法條中客觀構成要件之行為要素，涵括上開具有反
    覆實施特性之數個犯罪行為，仍僅接受一次刑法之評價為已
    足；然施用毒品犯罪，或為零星偶一之施用，或長期不間斷
    的反覆施用，均有其可能性，是自難認立法者於制定刑罰法
    律之初，已認知施用毒品行為必屬具反覆性之犯罪，且有意
    藉由法條中客觀構成要件之行為要素，涵括上開具有反覆實
    施特性之數個犯罪行為。況實務上最高法院歷來僅將專以觸
    犯該等法條之罪，為其日常生活之職業者之常業犯，認為其
    性質上屬多數行為之集合犯，在法律上將之擬制為一罪（即
    學理上稱之實質上一罪）（最高法院92年台上字5115號判決
    、92 年台上字第4959號判決、93年台上字第3609號判決、
    94年台上字第4567號判決），而本次刑法修正既依據「刑罰
    公平原則」之考量，刪除有關連續犯之規定，並將含有連續
    犯性質之常業犯一併全數刪除（參見刑法修正草案總說明）
    ，則再以集合犯之概念評價多數施用毒品之行為，即有不當
    。因此，多次施用毒品犯罪之行為，當無論以「接續犯」或
    「集合犯」之餘地，此時則應回歸一般刑法上行為單、複數
    之認定，而予論罪科刑，較稱妥適。
三、核被告所為，係犯毒品危害防制條例第10條第1項之施用第
    一級毒品罪。其因施用第一級毒品而持有第一級毒品之低度
    行為，為施用之高度行為所吸收，不另論罪。被告所為多次
    犯行，時間接近，手段相似，係基於概括之犯意反覆而為，
    且觸犯構成要件相同之罪名，為連續犯，應依修正前刑法第
    56條論以一罪，並加重其刑。又被告有事實欄所載科處有期
    徒刑及執行紀錄，有臺灣臺中地方法院檢察署刑案資料查註
    紀錄表及臺灣高等法院被告前案紀錄表各1件在卷可稽，其
    受有期徒刑執行完畢後5年以內再故意犯本案有期徒刑以上
    之罪，不論依修正前或修正後之刑法第47條規定，均應論以
    累犯，比較新舊法結果，新法並無更有利之情形，依刑法第
    2條第1項前段規定，自應適用行為時之法律即修正前刑法第
    47條規定，並遞加重其刑。原判決認被告罪證明確而予科刑
　　，固非無見，惟查：被告施用毒品之犯罪時間均在新刑法於
  　95年7月1日施行前，原審未比較新舊法，適用修正前刑法第
    56條論以連續犯，而以「被告因吸毒成癮，先後多次施用第
    一級毒品海洛因之犯行，因立法者業已考量身染毒癮者反覆
    施用毒品之特性，乃將特定期間內之多數吸毒行為，擬制為
    法律構成要件之行為單數，為集合犯，僅屬包括一罪而受一
    次之法律評價」，論以集合犯，尚有未合。被告提起上訴未
    具體指摘原判決有何不當，非有理由，惟原判決既有上述可
    議之處，自無可維持，應由本院將原判決撤銷改判。爰審酌
    被告前因施用毒品行為，經強制戒治執行完畢後，猶再行施
    用第一級毒品海洛因，無視於毒品對於自身健康之戕害及國
    家對於杜絕毒品犯罪之禁令，惡性非輕，惟犯後坦承犯行，
    態度尚稱良好等一切情狀，量處如主文第2項所示之刑。
四、臺灣臺中地方法院檢察署96年度毒偵字第1572、2287號併辦
    意旨略以：被告乙○○基於反覆施用第一級毒品之犯意，自
    96年1月28日起至同年2月3日止，在台中市○區○○路與五
    權路口附近自小客車內，施用海洛因多次；又於96年3月20
    日時45分許為警採尿前96小時內某時，在不詳地點施用海洛
    因多次。嗣於96年2月3日21時許，在台中市○區○○路與五
    權路口；又於96年3月1日23時35分許，在台中市北屯區亞士
    頓汽車旅館，分別為警查獲，因認此部分與前揭起訴之施用
    第一級毒品罪部分有包括一罪關係，而移送本院併案審理。
    惟查，本案起訴論罪部分，係被告於新刑法施行之前連續施
    用毒品，並非售合犯包括一罪，而移送併案意旨指被告施用
    毒品之時間既在新刑法施行之後，本院認為應按其罪數分論
    併罰，亦不認為有集合犯包括一罪關係，依前揭說明，移送
    併辦意旨認為被告此部分施用第一級毒品犯行，與前揭論罪
    科刑業經起訴之施用第一級毒品犯行間，屬於包括一罪之集
    合犯，容有誤會。是以，移送併辦意旨所述被告施用第一級
    毒品之犯行，自非本案起訴效力所及，本院即無從併予審理
    ，應退回檢察官另行依法處理，附予敘明。
五、被告經合法傳喚，無正當理由不到庭，爰不待其陳述逕行判
    決。
據上論斷，應依刑事訴訟法第371條、第369條第1項前段、第364
條、第299條第1項前段，毒品危害防制條例第10條第1項，刑法
第2條第1項前段、第11條前段、第56條（修正前）、第47條（修
正前），判決如主文。
本案經檢察官甲○○到庭執行職務。
中　　華　　民　　國　　96　　年　　5 　　月　　11　　日
            刑事第七庭    審判長法　官  林  榮  龍
                                法　官  鄭  永  玉
                                法　官  江  錫  麟
上列正本證明與原本無異。
如不服本判決應於收受送達後十日內向本院提出上訴書狀，其未
敘述上訴之理由者並得於提起上訴後十日內向本院補提理由書（
均須按他造當人之人數附繕本）。
                                書記官  劉  建  智
中　　華　　民　　國　　96　　年　　5 　　月　　11　　日
附錄論罪科刑法條：
毒品危害防制條例第10條第1項：
　施用第一級毒品者，處6月以上5年以下有期徒刑。
